【裁判字號】    92,訴,883
【裁判日期】    920910
【裁判案由】    侵占等
【裁判全文】
臺灣彰化地方法院刑事判決                          九十二年度訴字第八八三號
    公  訴  人  臺灣彰化地方法院檢察署檢察官
    被      告  甲○○
右列被告因偽造文書等案件，經檢察官提起公訴（九十一年度偵字第六一七０號），
本院判決如左：
    主  文
甲○○連續行使偽造公文書，足以生損害於公眾及他人，處有期徒刑壹年陸月。
「員林鎮農會東和分部游淑雅收稅之章」、「游淑雅」等內容之印章各壹枚，及蓋於
財政部台灣省中區國稅局營利事業所得稅結算稅額繳款書中第一聯收據上之收款公庫
欄及經收人員蓋章欄內「員林鎮農會東和分部游淑雅收稅之章」、「游淑雅」印文各
壹枚，及泰勝公司開立予可提雅公司之折讓證明單上所蓋泰勝企業有限公司之統一發
票章印文壹枚均沒收。
    事  實
一、甲○○原係彰化縣員林鎮「許明哲會計師事務所」職員，負責為客戶記帳、申報
    及代繳稅款，為從事業務之人。詎其竟基於意圖為自己不法所有之概括犯意，連
    續於民國八十九年八月間及九十年四月間，將東豐化工股份有限公司（下稱東豐
    公司）業務經理黃麗音分別於八十九年七月三十一日及九十年三月三十一日所交
    付，委託其代繳八十九年度營利事業所得稅之款項新台幣（下同）十一萬八千五
    百五十四元及十六萬九千六百四十三元，其中之一萬一千八百六十元及四萬零四
    十八元，予以侵占入己，且未免事跡敗露，竟偽刻載有「員林鎮農會東和分部游
    淑雅收稅之章」、「游淑雅」等內容之印章各一枚，蓋於財政部台灣省中區國稅
    局印製、供營利事業廠商取用填載申報營業所得稅之營利事業所得稅結算稅額繳
    款書中第一聯收據上之收款公庫欄及經收人員蓋章欄內，而偽造收款公庫製作用
    以證明已將稅款繳與代收公庫，性質為公文書之收據，並交付予黃麗音謊稱已代
    繳稅款，足生損害於員林鎮農會、東豐公司及稅務機關對於稅捐管理之正確性。
    又於九十年間承上概括犯意，陸續利用代可提雅實業有限公司（下稱可提雅公司
    ）申報營業稅之機會，先計算出應納稅額後告知可提雅公司經理陳美圓，再盜用
    可提雅公司所交付留存於許明哲會計師事務所之統一發票章，及該公司之關係企
    業泰勝企業有限公司（下稱泰勝公司）之統一發票章，偽造泰勝公司開立予可提
    雅公司之折讓證明單，並持該等偽造之折讓證明單向彰化縣稅捐稽徵處申報可提
    雅公司之營業稅，以此方式減少可提雅公司之銷售總額，進而減少應納稅額，足
    生損害於泰勝公司、可提雅公司及稅捐稽徵機關對於稅務管理之正確性；後甲○
    ○即藉此方式而將可提雅公司所交付如附表所示應納稅額，與實際繳納稅額間之
    差額予以侵占入己，合計共侵占可提雅公司九十七萬九千六百一十五元。
二、案經法務部調查局彰化縣調查站移送臺灣彰化地方法院檢察署檢察官偵查起訴。
    理  由
一、右揭事實業據被告甲○○於本院審理中坦承不諱，核與可提雅公司經理陳美圓、
    東豐公司業務經理黃麗音證述之情節相符，復有被告立具之切結書，被告偽造之
    東豐公司八十九年度營利事業所得稅結算稅額繳款書二紙、泰勝公司折讓證明單
    四紙、可提雅公司所簽發之支票、領款簽收單、營業稅銷售額與稅額申報書、營
    業稅繳款書，東豐公司支票存根、八十九年度營利事業所得稅結算稅額繳款書等
    在卷可資佐證，本案事證明確，被告犯行應堪認定。
二、按自動報繳之繳款書係由申報人自行填載用以申報營業稅捐者，故其第一聯之製
    作權人應屬申報人，第二聯（即收據聯）經代理公庫收款蓋章後，係表示其已繳
    納稅捐而以之為繳納之憑證，其製作權人應屬公庫（或代理公庫），兩者所表示
    之內容，在法律上之效果及製作名義人，並非同一，若係第一聯，被告本有代繳
    營業稅捐之權，其自得為有關項目之填載，除有業務上登載不實之情形外，似無
    「偽造」之可言；至於第二聯，若已偽造印章或印文蓋於「收款公庫及經收人蓋
    章處」欄，既係表示申報人已繳納所申報之稅捐，並以此聯為繳納之憑證，則其
    所偽造者已屬公庫（或代理公庫）所製作之文書（收據），而非單純之自動報繳
    之繳款書，此有最高法院八十年度台上字第三八七五號判決意旨可資參照。本件
    被告甲○○所偽造之財政部台灣省中區國稅局營利事業所得稅結算稅額繳款書（
    自行繳納），其第一聯為收據聯，載有「本聯經公庫收款蓋章後，交納稅義務人
    收執，作納稅憑證」等語，與上開最高法院判決中所舉營稅繳款書第二聯性質同
    屬公文書甚明；是核被告所為應係犯刑法第二百十六條、第二百十一條之行使偽
    造公文書罪，及第二百十六條、第二百十條之行使偽造私文書罪，及第三百三十
    六條第二項之業務侵占罪。其偽造員林鎮農會東和分部收稅之章，係偽造公文書
    之階段行為，及盜用可提雅公司、泰勝公司之統一發票專用章係偽造私文書之階
    段行為，均不另論罪，又偽造公文書後復持以向東豐公司經理黃麗音行使，其偽
    造公文書之低度行為應為行使偽造公文書之高度行為所吸收，亦不另論罪。被告
    先後多次業務侵占及行使偽造公、私文書犯行，均時間緊接，手段相同，觸犯構
    成要件相同之罪，顯係出於概括之犯意為之，為連續犯，應均依刑法第五十六條
    之規定，僅論以一行使偽造公、私文書及業務侵占罪，並均加重其刑；又其所犯
    前揭三罪間，有方法目的之牽連關係，應從一較重之行使偽造公文書罪處斷。爰
    審酌被告犯罪之動機、目的、手段、所生之危害及犯罪後坦承犯行之態度等一切
    情狀，量處如主文所示之刑。至被告偽造載有「員林鎮農會東和分部游淑雅收稅
    之章」、「游淑雅」等內容之印章各一枚，雖未扣案，惟無證據認已滅失，及蓋
    於財政部台灣省中區國稅局營利事業所得稅結算稅額繳款書中第一聯收據上之收
    款公庫及經收人員蓋章欄內「員林鎮農會東和分部游淑雅收稅之章」、「游淑雅
    」印文各一枚，及泰勝公司開立予可提雅公司之折讓證明單上泰勝企業有限公司
    之統一發票章印文一枚均依刑法第二百十九條沒收。
據上論斷，應依刑事訴訟法第二百九十九條第一項前段，刑法第五十六條、第二百十
六條、第二百十一條、第二百十條、第三百三十六條第二項、第五十五條、第二百十
九條，罰金罰鍰提高標準條例第一條前段，判決如主文。
本案經檢察官鮑慧忠到庭執行職務。
中    華    民    國    九十二    年      九      月        十          日
                                臺灣彰化地方法院刑事第二庭
                                    法      官  吳  俊  螢
右正本證明與原本無異。
如不服本判決，應於送達後十日內向本院提出上訴狀(須附繕本)。
告訴人或被害人對於判決如有不服具備理由請求檢察官上訴者，其上訴期間之計算係
以檢察官收受判決正本之日期為準。
                                    法院書記官  莊  玉  惠
中    華    民    國    九十二    年      九      月        十二        日
刑法第二百十六條
行使第二百十條至第二百十五條之文書者，依偽造、變造文書或登載不實事項或使登
載不實事項之規定處斷。
刑法第二百十一條
偽造、變造公文書，足以生損害於公眾或他人者，處一年以上七年以下有期徒刑。
刑法第二百十條
偽造、變造私文書，足以生損害於公眾或他人者，處五年以下有期徒刑。
刑法第三百三十六條
對於公務上或因公益所持有之物，犯前條第一項之罪者，處一年以上七年以下有期徒
刑，得併科五千元以下罰金。
對於業務上所持有之物，犯前條第一項之罪者，處六月以上五年以下有期徒刑，得併
科三千元以下罰金。
前二項之未遂犯罰之。
附表：
  ┌─────────┬────────────┬───────────┐
  │ 申報營業稅期間   │可提雅公司交付金額      │  實際繳納金額        │
  ├─────────┼────────────┼───────────┤
  │九十年一、二月    │七十三萬五千一百六十六元│ 六十九萬五千九百元   │
  ├─────────┼────────────┼───────────┤
  │九十年三、四月    │五十二萬五千零八十二元  │二十萬七千七百二十三元│
  ├─────────┼────────────┼───────────┤
  │九十年五、六月    │   十萬零一十七元       │      未繳納          │
  ├─────────┼────────────┼───────────┤
  │九十年九、十月    │  十三萬四千六百二十元  │    未繳納          │
  ├─────────┼────────────┼───────────┤
  │九十年十一、十二月│五十三萬五千六百二十一元│十四萬七千二百六十八元│
  └─────────┴────────────┴───────────┘


司法院資訊處製作；財團法人民間司法改革基金會備份。
